【裁判字號】    89,判,639
【裁判日期】    890309
【裁判案由】    營利事業所得稅
【裁判全文】
行  政  法  院  判  決                            八十九年度判字第六三九號
    原      告  世陽股份有限公司
    代  表  人  甲○○
    被      告  財政部高雄市國稅局
右當事人間因營利事業所得稅事件，原告不服行政院中華民國八十七年九月十六日台
八七訴字第四五二七八號再訴願決定，提起行政訴訟。本院判決如左︰
    主  文
原告之訴駁回。
    事  實
緣原告八十三年度營利事業所得稅結算申報，列報營業收入新台幣（下同）五六、八
六五、三四九元。被告初查，以原告主營產製機械立體停車設備，原申報之預收工程
款六二、八四七、二七二元，尚有永椿建設股份有限公司（下稱永椿公司），聖田建
設股份有限公司（下稱聖田公司），繁華工程有限公司（下稱繁華公司）等公司工程
計三十六筆，金額二三、二八○、二一一元，依買受人帳證資料，至八十三年底該交
易已完成，並已申報結轉至八十三年度營業成本，就原告而言，銷貨已完成應轉列八
十三年度銷貨收入，乃核定本（八十三年）期營業收入八○、一四五、五六○元。又
核增之營業收入二三、二八○、二一一元中，屬永椿公司、振農水泥製品公司及繁華
公司六筆計九、一三六、四五二元，迄本案調查前未自行合併申報為本年度或其他年
度之營業收入，認原告漏報營業收入九、一三六、四五二元，致漏報課稅所得二、五
八五、二○六元，逃漏所得稅六三九、五五二元，乃依行為時所得稅法第一百十條第
一項規定，按所漏稅額處以一倍罰鍰六三九、五○○元。原告不服，申經復查結果，
除准予追減營業收入二八五、○○○元、營業成本二○五、二○○元及罰鍰一九、九
○○元外，其餘未准變更，原告不服，提起一再訴願，遞遭駁回，遂提起行政訴訟。
茲摘兩造訴辯意旨於次：
原告起訴意旨略謂：一、按原告係從事承攬停車機裝配工程廠商，由於裝配工程輒配
合客戶之施工進度逐步完成，除停車設備主體工程外，尚有附屬零星裝修及自動化工
程，並且均依合約規定以試車驗收完成，為工程完工日期。按營利事業所得稅查核準
則第二十四條第三項之規定實際完工日期之認定，應以承造工程實際完成交由委建人
受領之日期為準，其屬承造非建築物工程者，應以委建人驗收日期為準，而繁華、永
椿二家公司均證明承攬工程完工日期均為八十五年度，有完工證明書可資證明，而訴
願決定無視此項客觀證據，草率決定，難謂合理。二、被告對八十三年度工程完工狀
況，並未依職權向原告調查或瞭解實際完工日期，亦未向原告調閱工程合約書，而僅
依永椿、繁華二家公司帳證記錄認定為完工日期，其核定完工，甚為草率，難謂合理
，蓋前述二家，列帳基礎是否合理或因實際需要，提前認列完工，卻未加審究。況查
原告對工程完工之認定係基於賣方立場，考慮權利義務之負擔，均依工程合約規定，
謹慎認定其完工日期。三、有關前述二家公司其工程進度及其完工情形說明如下：(一)
繁華公司工程部份：按原告與繁華公司於八十一年十月二十八日所訂停車設備買賣合
約書，總價五、七五○、○○○元。因該公司主體工程延宕，於八十三年底方大致完
成，而停車設備約完成八十％，尚有部份附屬設備尚未按裝包括欄杆，防銹噴砂等，
客戶因交屋之故，為申請使用執照，繁華公司仍與所建房屋一起報完工，停車設備雖
部份尚未按裝完成，但仍可使用。八十四年尚有屋主未交屋待交屋因車輛尺寸大小不
一，需修改尺寸，致延宕至八十五年三月始施工完竣，為減低成本，該公司於八十五
年三月五日經雙方協議決定取消部份自動化及附屬設備工程，並確定完工驗收日期為
三月一日，職是之故，原告乃將該工程於八十五年三月轉入工程收入。(二)有關永椿公
司停車機買賣部份：原告於八十一年十月三十日與永椿公司簽訂停車機買賣合約書，
雙方同意數量為六十三機，總價款含稅，為六、六九六、○○○元，其中一、三三九
、二○○元（含稅）於八十二年因書審申報，故列入該年度營業收入，又查八十三年
底尚有部份自動化工程，尚未全部完成，但已預收計四、四六四、○○○元，八十四
年繼續施工，並於八十五年初全部整修完竣，該部份計六七○、二○○元，雙方同意
取消，不再予以完成，是故原告始將該工程列入八十五年工程收入。原告依民法第四
百九十二條之規定「承攬人完成工作應使其具備約定之品質及無減少，或滅失價值或
不適用於通常或約定使用之瑕疵」，按前二項工程於八十五年始全部修整，品質及數
量確定，故買方始交付完工證明，而被告未加調查，僅依據買方入帳日期即核定為完
工日期，其取證及用法似有瑕疵難謂合理。四、本案因前述二項工程進度之遲延而延
至八十五年度，且在被告八十五年九月十五日發函向買受人查證前已全部開立統一發
票，並帳列為預收工程款，原告並於八十六年四月亦主動申報該筆收入，於八十五年
度營利事業所得稅結算書內，顯見原告並無漏報營所稅之意圖，如因兩造對所得年度
認知之爭議即認為原告短漏報，予以嚴懲，認事用法似嫌過苛，何況該筆收入列入八
十三年度或八十五年度營利事業所得稅之邊際稅率均為二十五％，何來逃漏﹖被告處
以漏稅罰，難謂合理。請判決撤銷一再訴願決定及原處分等語。
被告答辯意旨略謂：一、按「會計基礎，凡屬公司組織者，應採用權責發生制。其非
公司組織者，得因原有習慣，或因營業範圍狹小，申報該管稽徵機關，採用現金收付
制。」「營利事業所得之計算，以其本年度收入總額減除各項成本費用、損失及稅捐
後之純益額為所得額。」為所得稅法第二十二條第一項及同法第二十四條第一項所明
定。二、查原告本期申報繁華公司工程預收款為四、四五六、○二三元，包括八十三
年三月三十一日二、一九○、四七六元、八十三年六月二十日一、六四二、八五七元
、八十三年十月十四日六八、五七一元、八十三年十二月三十日五五四、一一九元計
四筆，本局原核定漏核八十三年十月十四日六八、五七一元。又本項工程合約訂於八
十一年十月二十八日，合約總價五、七五○、○○○元（含稅），交貨日期為八十二
年八月三十日前，原告主張八十五年三月五日因部分工程取消協議更正合約總價為四
、六七八、八二五元（含稅）；惟查本項工程原應於八十二年八月三十日完成，縱使
工程進度延遲，惟主體工程應早於八十三年底即已完成，且應於是時原告及繁華公司
即達成縮減施工項目之協議，此由其所提示之「八十五年三月五日協議書」所載更正
後之工程總價（不含稅），與其就該工程於本期申列之預收款數額恰相合可知，亦可
由經本局八十五年九月十九日以財高國稅稽字第八五○四四二三三號函查據繁華公司
回復系爭工程八十三年度交易已完成，並已申報為該公司當期營業成本可證。綜上，
原告主張本項工程延遲至八十五年完工顯不足採。三、第查原告申報永椿公司工程總
價六、五六三、八一○元，包括(一)八十一年十一月十六日一、二七五、四二九元自行
申報並經認列八十一年度收入，(二)八十三年九月十五日五七六、三八一元、八十三年
七月九日二四八、○○○元，合計自行申報並經認列八十三年收入八二四、三八一元
，及(三)原列預收款經本局原核定轉列本期（八十三）年營業收入之八十二年十一月一
日二、五五○、八五七元、八十三年一月二十九日一、九一三、一四三元。又本項工
程於八十一年十月二十一日訂立，交貨日期八十二年十月三十日，合約總價六、六九
六、○○○元（含稅）。依契約原應於八十二年十月三十日完成，縱使進度延遲，惟
應於八十三年即已完成，此經本局八十五年九月十九日以財高國稅稽字第八五○四四
二三三號函查據永椿公司回復，系爭工程八十三年度交易已完成，並已申報為該公司
當期營業成本可證，另由其已自行將該工程之追加修改費一八六、六六七元（內含於
前述八十三年七月九日二四八、○○○元中），申列為本期營業收入亦明。又原告八
十六年四月二十五日復查補充理由書三(2)主張本項工程八十五年初確定部分六七○、
二○○元，雙方同意取消，惟查本項工程收入仍為原契約總價六、六九六、○○○元
（不含前述追加修改費一八六、六六七元），足證其主張不足採據。四、次按「納稅
義務人已依本法規定辦理結算申報，但對依本法規定應申報課稅之所得額有漏報或短
報情事者，處以所漏稅額兩倍以下之罰鍰。」為所得稅法第一一○條第一項所明定。
又「流動負債有到期或交易已完成應轉為收益而於年度申報仍未轉入者，依所得稅法
第一百十條之規定辦理」為營利事業所得稅查核準則第一百零七條所明定。五、查本
局原復查決定以原告因前項理由漏報營業收入八、八五一、四五二元，致漏報課稅所
得二、四七八、四○六元，逃漏所得稅六一九、六○二元，乃處罰鍰六一九、六○○
元。至原告主張系爭工程款業列為八十五年度營業收入，並無漏報乙節，查原告八十
五年度營利事業所得稅係在八十六年三月四日申報，已在本案八十五年四月二十三日
派查及八十五年九月十五日發函向買受人進行調查之後，自無稅捐稽徵法第四十八條
之一規定之適用，併予指明。綜上所陳，原告之訴並無理由，請予駁回，以維稅政等
語。
    理  由
按「會計基礎，凡屬公司組織者，應採用權責發生制。其非公司組織者，得因原有習
慣，或因營業範圍狹小，申請該管稽徵機關，採用現金收付制。」「營利事業所得之
計算，以其本年度收入總額減除各項成本費用、損失及稅捐之純益額為所得額。」「
納稅義務人已依本法規定辦理結算申報，但對依本法規定應申報課稅之所得額有漏報
或短報情事者，處以所漏稅額兩倍以下之罰鍰。」為行為時所得稅法第二十二條第一
項、第二十四條第一項及第一百十條第一項所明定。次按「流動負債有到期或交易已
完成應轉為收益而於年度申報仍未轉入者，依所得稅法第一百十條之規定辦理。」復
為行為時營利事業所得稅查核準則第一百零七條所規定。本件原告八十三年度營利事
業所得稅結算申報，列報營業收入五六、八六五、三四九元。被告初查，以原告主營
產製機械立體停車設備，原申報之預收工程款六二、八四七、二七二元，尚有永椿公
司，聖田公司，繁華公司等公司工程計三十六筆，金額二三、二八○、二一一元，依
買受人帳證資料，至八十三年底該交易已完成，並已申報結轉至八十三年度營業成本
，就原告而言，銷貨已完成應轉列八十三年度銷貨收入，乃核定本期營業收入八○、
一四五、五六○元。又核增之營業收入二三、二八○、二一一元中，屬永椿公司、振
農水泥製品公司及繁華公司六筆計九、一三六、四五二元，迄本案調查前未自行合併
申報為本年度或其他年度之營業收入，認原告漏報營業收入九、一三六、四五二元，
致漏報課稅所得二、五五八、二○六元，逃漏所得稅六三九、五五二元，乃依行為時
所得稅法第一百十條第一項規定，按所漏稅額處以一倍罰鍰六三九、五○○元。原告
不服，原查核定，以其係從事停車機裝配工程廠商，因裝配工程輒配合客戶之施工進
度逐步完成，除停車設備主體工程外，尚有附屬零星裝修及自動化工程，均按合約規
定以試車驗收完成，為工程完工日期。被告未依職權調查實際完工日期，及調閱工程
合約書，僅依永椿公司及繁華公司二家帳證記錄認定完工日期，難謂合理，且前述二
家完工日期均在八十五年度，並於本案核定前列報於八十五年度營利事業所得稅中，
並無漏報所得情事云云，申經復查結果，以原告本期申報繁華公司工程預收款為四、
四五六、○二三元，包括八十三年三月三十一日二、一九○、四七六元、八十三年六
月二十日一、六四二、八五七元、八十三年十月十四日六八、五七一元、八十三年十
二月三十日五五四、一一九元計四筆，原核定漏核八十三年十月十四日六八、五七一
元。又本項工程合約訂於八十一年十月二十八日，合約總價五、七五○、○○○元（
含稅），交貨日期為八十二年八月三十日前，原告主張八十五年三月五日因部分工程
取消協議更正合約總價為四、六七八、八二五元（含稅）；惟查本項工程原應於八十
二年八月三十日完成，縱使工程進度延遲，惟主體工程應早於八十三年底即已完成，
且應於是時原告及繁華公司即達成縮減施工項目之協議，此由其所提示之八十五年三
月五日協議書所載更正後之工程總價，與其就該工程於本期申列之預收數額恰相合可
知，亦可由經被告八十五年九月十九日以財高國稅稽字第八五○四四二三三號函查據
繁華公司回復系爭工程八十三年度交易已完成，並已申報為該公司當期營業成本可證
。所稱本項工程延至八十五年始完成，核不足採。又原告申報永椿公司工程總價六、
五六三、八一○元（不含稅），依契約原應於八十二年十月三十日完，縱使進度延遲
，惟應於八十三年即已完成，此經被告八十五年九月十九日以財高國稅稽字第八五○
四四二三三號函據永椿公司回復，系爭工程八十三年度交易已完成，並已申報為該公
司當期營業成本可證，另由其自行將該工程之追加修改費一八六、六六七元，申列為
本期營業收入亦明。原告八十六年四月二十五日復查補充理由書主張本項工程八十五
年初確定部分六七○、二○○元，雙方同意取消，惟查本項工程收入仍為原契約總價
六、六九六、○○○元（含稅），足證所稱並不足採。振農公司工程，依振農公司帳
載總價為九五○、○○○元，而原告亦自行就八十二年九月十六日預收款二八五、○
○○元，扣除八十二年十月二十七日銷貨退回一九○、○○○元，加計八十三年四月
十五日開立發票八五五、○○○元，計得九五○、○○○元列報為八十三年度營業收
入。原核定再就原告八十二年九月十六日預收款所開立發票金額二八五、○○○元轉
列本期收入核屬重複，准予追減營業收入二八五、○○○元，營業成本亦相對核減二
○五、二○○元，並據以變更核定漏報營業收入八、八五一、四五二元及漏報課稅所
得二、四七八、四○六元，逃漏所得稅六一九、六○二元，按所漏稅額處以一倍罰鍰
六一九、六○○元，追減罰鍰一九、九○○元，核與首開法令規定並無不合，一再訴
願決定遞予維持，亦無違誤，均應予維持。原告訴稱，被告僅依據買方入帳日期即核
定原告之工程收入應歸屬於八十三年度，其取證用法似有瑕疵難謂合理。又據此認定
原告短漏報，予以嚴懲，認事用法似嫌過苛，何況該筆收入列入八十三年或八十五年
度營利事業所得稅之邊際稅率均為二十五％，何來逃漏﹖且原告於被告向買受人查證
前已全部開立統一發票，更於八十六年四月主動申報該筆收入，顯見原告並無漏報營
所稅之意圖云云，惟查原告與繁華公司工程合約交貨日期為八十二年八月三十日前，
雖因工程進度延遲，但由原告所提示之「八十五年三月五日協議書」所載更正後之工
程總價與其就該工程於本期申報之預收款數額恰相符合，且被告於八十五年九月十九
日以財高國稅稽字第八五○四四二三三號函查據繁華公司回復系爭工程八十三年度交
易已完成，並已申報為該公司當期營業成本可知，該主體工程應早於八十三年底即已
完成，原告主張該工程遲至八十五年完工顯不足採；又原告與永椿公司工程合約交貨
日期為八十二年十月三十日，縱因工程進度延遲，惟被告於八十五年九月十九日以財
高國稅稽字第八五○四四二三三號函查據永椿公司回復系爭工程八十三年度交易已完
成，並已申報為該公司當期營業成本可證。又原告於八十六年四月二十五日復查補充
理由書三(2)主張部分工程於八十五年初同意取消，惟該工程收入仍為原契約總價，足
證原告主張不足採據。且被告就系爭買賣交易完成時點，乃依原處分機關卷附原告永
椿公司及繁華公司買賣合約書之付款條件及向永椿、繁華公司查證之事實認定，原告
指摘被告僅依據買方入帳日期，即核定原告工程收入之歸屬年度云云，核與事實不符
，亦不足採。末查「納稅義務人已依本法規定辦理結算申報，但對依本法規定應申報
課稅之所得額有漏報或短報情事者，處以所漏稅額兩倍以下之罰鍰。」又「流動負債
有到期或交易已完成應轉為收益而於年度申報仍未轉入者，依所得稅法第一百十條之
規定。」為所得稅法第一百十條第一項及營利事業所得稅查核準則第一百零七條所明
定，原告主張系爭八十三年度工程款列為八十五年度營業收入，稅率相同，並無漏報
乙節，與上開法令規定顯不相符，難謂有理由。又原告八十五年度營利事業所得稅係
在八十六年三月四日申報，已在本案八十五年四月二十三日派查及八十五年九月十五
日發函向買受人進行調查之後，自無稅捐稽徵法第四十八條之一規定之適用，併予指
明。綜上所述，原告起訴意旨難謂有理由，應予駁回。
據上論結，本件原告之訴為無理由，爰依行政訴訟法第二十六條後段，判決如主文。
中    華    民    國     八十九      年      三      月       九        日
                    行 政 法 院 第 二 庭
                                審 判 長 評  事      陳  石  獅
                                         評  事      彭  鳳  至
                                         評  事      黃  合  文
                                         評  事      林  茂  權
                                         評  事      王  立  杰
右  正  本  證  明  與  原  本  無  異
                                         法院書記官  王  福  瀛
中    華    民    國     八十九      年      三      月      十三       日


司法院資訊處製作；財團法人民間司法改革基金會備份。
